臺灣高等法院臺中分院民事判決
110年度上易字第149號
上  訴  人  林珍葳  
訴訟代理人  張慶宗律師
複  代理人  何孟育律師
被上訴人    林麗娟  
上列當事人間請求債務人異議之訴事件，上訴人對於中華民國10
9年12月29日臺灣臺中地方法院109年度訴字第2076號第一審判決
提起上訴，本院於110年4月27日言詞辯論終結，茲判決如下：
    主      文
原判決關於駁回上訴人後開第二、三項之訴部分，暨訴訟費用之
裁判均廢棄。
確認被上訴人持有原法院105年度司執字第00000號債權憑證所載
債權超過新臺幣106,926元，及自民國105年7月1日起至清償日止
，按年息百分之五計算之利息部分，對上訴人不存在。
原法院109年度司執字第00000號強制執行事件，就超過新臺幣10
6,926元，及自民國105年7月1日起至清償日止，按年息百分之五
計算之利息部分所為之強制執行程序，應予撤銷。
其餘上訴駁回。
第一、二審訴訟費用由被上訴人負擔十分之九，餘由上訴人負擔
。
    事實及理由
一、上訴人主張：兩造之母林陳○○前對伊提起返還寄託物訴訟，
    經原法院104年度重訴字第454號判決（下稱系爭確定判決）
    認定林陳○○將新臺幣（下同）930萬元借存於伊名下帳戶，
    因而判命伊應給付林陳○○之承受訴訟人即被上訴人、訴外人
    林○○、林○○、林○○（下稱林○○等4人）744萬元本息確定。嗣
    被上訴人、林○○、林○○對伊聲請強制執行，於原法院105年
    度司執字第00000號強制執行事件（下稱00000號執行事件）
    受理中，伊與林○○等4人達成口頭協議，由伊給付被上訴人8
    0萬元、林○○、林○○各100萬元，總額280萬元以清償系爭確
    定判決債務，林○○等4人則撤回該執行事件。其後，伊即依
    約於民國105年6月14日分別匯款上開金額至被上訴人、林○○
    、林○○之帳戶，並於匯款單備註此乃「林陳○○遺產分配」。
    詎料，林○○等4人並未依約撤回該執行事件，嗣該執行事件
    實行分配，依分配表之記載，林○○受分配987,726元，尚不
    足872,274元；被上訴人、林○○、林○○各受分配1,026,964元
    ，各尚不足906,926元，並經發給00000號債權憑證（下稱系
    爭債權憑證）。嗣被上訴人又執系爭債權憑證，就上開不足
    額對伊聲請原法院109年度司執字第00000號強制執行事件（
    下稱系爭強制執行事件）。惟伊既已依上開口頭協議給付被
    上訴人80萬元，應認對被上訴人之系爭確定判決債務已清償
    完畢；縱認兩造未達成上開口頭協議，被上訴人所執系爭債
    權憑證對上訴人所餘債權，亦應扣除伊已清償80萬元部分，
    被上訴人自不得再聲請系爭強制執行等情，爰依強制執行法
    第14條第1項規定，提起本件訴訟（原審為上訴人敗訴之判
    決，上訴人聲明不服，提起上訴）。並上訴聲明：（一）原
    判決廢棄。（二）確認被上訴人持有系爭債權憑證所載債權
    對被上訴人不存在。（三）系爭強制執行事件應予撤銷。
二、被上訴人則以：伊否認有上開口頭協議；且上訴人所匯80萬
    元，係為清償前另積欠伊之基金70萬元及利息債務，與系爭
    確定判決債務無關。上訴人依系爭確定判決對伊所負債務，
    於00000號強制執行既未足額清償，伊自得再對上訴人聲請
    系爭強制執行等語，資為抗辯。並答辯聲明：上訴駁回。
三、兩造經本院整理及簡化爭點，同意成立爭點整理協議如下（
    見本院卷第82頁至第83頁）：
(一)兩造不爭執事項：
　1.林○○與配偶林陳○○（於104年9月3日死亡）育有4名子女即上
    訴人、被上訴人、林○○及林○○。
  2.林陳○○生前對上訴人提起請求返還寄託物訴訟，因林陳○○於
    訴訟中死亡，由林○○等4人承受訴訟，嗣經系爭確定判決判
    命上訴人應給付林○○等4人744萬元，及自104年9月15日起至
    清償日止按年息百分之5計算之利息。上開民事判決確定後
    ，林○○等4人經聲請00000號強制執行上訴人財產，林○○受分
    配987,726元，尚不足872,274元；被上訴人、林○○、林○○各
    受分配1,026,964元，各尚不足906,926元。
　3.被上訴人於109年間，持系爭債權憑證，向原法院民事執行
    處聲請對上訴人之財產就上開不足額為執行，經系爭強制執
    行事件受理在案，執行程序尚未終結。
  4.上訴人於105年6月14日分別匯款80萬元至被上訴人大甲廟口
     郵局帳戶、匯款100萬元至林○○三重忠孝路郵局帳戶、匯款
    100萬元至林○○新莊後港路郵局帳戶。
(二)兩造爭執事項：
    上訴人主張兩造已於00000號執行程序中達成口頭協議，由
    上訴人給付被上訴人80萬元作為清償，系爭確定判決債務已
    因執行分配金額1,026,964元及上訴人匯款80萬元清償完畢
    ，依強制執行法第14條之規定提起債務人異議之訴，有無理
    由？　　
四、得心證之理由：
(一)按確認法律關係之訴，非原告有即受確認判決之法律上利益
    者，不得提起之。所謂即受確認判決之法律上利益，係指法
    律關係之存否不明確，原告主觀上認其在法律上之地位有不
    安之狀態存在，且此種不安之狀態，能以確認判決將之除去
    者而言，若縱經法院判決確認，亦不能除去其不安之狀態者
    ，即難認有受確認判決之法律上利益（最高法院104年度台
    上字第1355號判決意旨參照）。本件上訴人主張系爭確定判
    決所判命之給付，已經兩造協議變更為80萬元，且該金額已
    經上訴人匯款而清償完畢，被上訴人自無從再執系爭債權憑
    證聲請強制執行等語，為被上訴人所否認，則兩造間就系爭
    確定判決所命之給付是否已經兩造協議變更、是否已經清償
    完畢等節，即有爭執，則上訴人在私法上之地位有不安狀態
    ，而此種不安之狀態能以確認判決將之除去，是上訴人訴請
    確認被上訴人就系爭債權憑證所載債權不存在，自有確認利
    益。
(二)上訴人主張系爭確定判決判命上訴人給付林○○等4人744萬元
    ，嗣於00000號執行程序中，經上訴人與被上訴人、林○○、
    林○○、林○○口頭協議，更改給付金額各為80萬元、100萬元
    、100萬元、0元作為清償等語，為被上訴人所否認，並以前
    詞置辯，則上訴人自應就兩造已達成變更清償金額之口頭協
    議為舉證。上訴人雖提出匯款申請書（見原審卷第27、91頁
    ），並以其上備註欄記載之「林陳○○遺產分配」字句為證。
    然該匯款申請書既為上訴人匯款時所自行註記之文字，即為
    上訴人單方所製作之內容，又為被上訴人所否認，自不足以
    作為兩造間已有達成上開口頭協議之證明。且被上訴人、林
    ○○、林○○、林○○因系爭確定判決所生之債權，係因其等為林
    陳○○之繼承人所生，何以事後協議清償金額每人均不同，而
    有清償被上訴人80萬元、林○○、林○○各100萬元、林○○0元之
    結果，亦未見上訴人說明。此外，復未據上訴人就此提出其
    他證據以實其說，尚無可採。
(三)上訴人主張：縱認兩造未達成上開口頭協議，被上訴人所執
    系爭債權憑證對上訴人所餘債權，亦應扣除伊已清償80萬元
    部分等語，為被上訴人所否認，辯稱：上訴人所匯入之80萬
    元，係為清償兩造間之基金投資糾紛債務，與系爭確定判決
    債務無涉等語。經查：
　1.按消費借貸之借用人主張借款業已清償，而貸與人主張借用
    人此項清償之款項，係屬另筆債務，並非系爭借款者，依舉
    證責任分配之原則，應由貸與人就另筆債務之存在負舉證責
    任（最高法院73年度台上字第2383號判決意旨參照）。經查
    ，00000號執行事件係於105年7月7日製作分配表，嗣於105
    年7月25日送達分配表及分配期日通知予被上訴人，並訂於1
    05年8月4日實行分配，有執行法院105年7月22日中院麟民執
    105司執冬字第00000號函、分配表、送達證書、分配筆錄可
    稽（見原審卷第29至35頁、00000號執行卷影卷第1至7頁）
    ，上訴人則於00000號強制執行程序進行中，在執行法院實
    行分配前之105年6月14日，即已匯款80萬元至被上訴人大甲
    廟口郵局帳戶，有該匯款申請書可稽（見原審卷第27頁），
    復為兩造所不爭執，應堪認定。依該匯款申請書備註欄所示
    ，有上訴人所自行書寫之「林陳○○遺產分配」字句，徵諸當
    時正值被上訴人執系爭確定判決為執行名義對上訴人聲請00
    000號強制執行程序進行之際，可見上訴人當初匯款予被上
    訴人時，應係為清償系爭確定判決所負債務而為匯款。被上
    訴人雖辯稱：上訴人所匯入之80萬元，係為清償兩造間另筆
    基金投資糾紛債務等語，揆諸前揭說明，自應由被上訴人就
    其主張另筆基金投資糾紛債務之存在負舉證之責。
　2.證人即兩造之父林○○雖於原審證稱：於107年12月8日前，我
    與上訴人及上訴人兒子同住，之後因為上訴人對我聲請家暴
    ，法院判我要離開上訴人1年，我沒有地方去，被上訴人就
    讓我去住她那邊，所以我現在是跟被上訴人同住。當初上訴
    人找我商量，說要用我名下的農地貸款，為了要把林陳○○遺
    產分配款還給其他三個姐姐，我才會同意，並將名下農地向
    古坑農會辦理貸款，貸得300萬元匯入我土地銀行帳戶中。
    因為貸下來的300萬元不夠上訴人清償其對被上訴人、林○○
    、林○○的所有債務，所以上訴人就說要各匯款100萬元給林○
    ○、林○○，作為清償林陳○○遺產分配款，另外80萬元匯款給
    被上訴人，用來清償上訴人在95年間向被上訴人招募基金投
    資虧損的70萬元。該基金的事情我並不了解，只是知道她們
    姊妹有起爭執，我就幫她們調解，講好上訴人要連利息一起
    給付被上訴人80萬元。因為這筆基金的欠款已經欠很久了，
    所以我就跟上訴人說要先把這筆還掉，也幫上訴人向被上訴
    人說會先償還這筆款項。我在105年6月14日從土地銀行帳戶
    中領了280萬元交給上訴人，讓她去處理，其他20萬元留下
    來給我做生活費。是上訴人自己去匯款的，她怎麼匯款，我
    不知道，匯款單上她要怎麼寫，我也不知道。我之前在原法
    院107年度家親聲字第414號給付扶養費事件（下稱414號事
    件）中，主張我於105年6月14日匯款給上訴人的280萬元，
    是要幫上訴人清償系爭確定判決的款項等語，是因為上訴人
    當時跟我說那筆錢要還給被上訴人她們等語（見原審卷第13
    0頁至第139頁）。然林○○前於414號事件已陳明：105年6月1
    4日匯款280萬元是匯給被上訴人、林○○、林○○3人，要幫上
    訴人還系爭確定判決的款項等語（見原審卷第101至103頁）
    ；林○○再於另案原法院109年度訴字第1161號對上訴人請求
    返還墊款事件（下稱1161號事件）中，主張因上訴人希望伊
    代為清償其對被上訴人、林○○、林○○所負之系爭確定判決債
    務，伊遂於105年6月14日以自己所有之雲林縣○○鄉○○○段000
    000地號、448-2地號土地向古坑鄉農會貸款300萬元，並於
    同日匯給被上訴人80萬元、林○○100萬元、林○○100萬元等語
    ，並於該案兩造不爭執事項中載明：林○○於105年6月14日分
    別給付林○○100萬元、林○○100萬元、被上訴人80萬元，因而
    清償上訴人依系爭確定判決應給付林○○、林○○、被上訴人之
    債務各100萬元、100萬元、80萬元等情，有該案判決可稽（
    見本院卷第45、47頁）。林○○於上開414號、1161號事件中
    均已陳明該筆80萬元匯款係用以清償上訴人之系爭確定判決
    債務，而未提及招募投資基金虧損之事，與其於原審所證該
    節已有未合。衡諸林○○自陳其因與上訴人同住期間有家暴事
    件，經法院裁處其要離開上訴人1年，現與被上訴人同住等
    情，其因與上訴人相處發生齟齬而與兩造各有所親疏，林○○
    亦陳稱對於該基金之事並不了解等語，則林○○於原審翻異前
    詞所述部分非無偏頗之虞，尚難盡信。此外，被上訴人並未
    舉證證明其與上訴人間有何招募投資基金之事，難認上訴人
    因此積欠被上訴人基金投資虧損若干之債務。是以，被上訴
    人辯稱該筆80萬元匯款係為清償兩造間另筆基金投資糾紛之
    債務乙節，不足採信。
(四)第查，被上訴人於00000號執行事件中受分配1,026,964元，
    尚不足906,926元，為兩造所不爭執，應堪認定。上訴人雖
    未於105年7月25日收受00000號執行事件分配表時或於分配
    期日對於分配表聲明異議（見00000號執行卷影卷第6、7頁
    ），然此僅係其對於該分配表所載各債權人之債權或分配金
    額無異議，上訴人仍得就其不足額部分於執行程序外另行清
    償之。被上訴人於00000號執行事件中所受分配1,026,964元
    ，參諸00000號執行事件分配表及系爭債權憑證所示（見原
    審卷第33頁、00000號執行卷影卷第9頁），係受償本金953,
    074元，及債權原本1,860,000元自104年9月15日起至105年6
    月30日止，按年息百分之5計算之利息73,890元。則再扣除
    上訴人於105年6月14日匯款80萬元清償部分，上訴人尚積欠
    被上訴人系爭確定判決債務本金106,926元，及自105年7月1
    日起至清償日止，按年息百分之5計算之利息。從而，上訴
    人訴請確認被上訴人持有系爭債權憑證所載債權超過106,92
    6元，及自105年7月1日起至清償日止，按年息百分之5計算
    之利息部分，對上訴人不存在，即無不合，應予准許。
(五)再按執行名義成立後，如有消滅或妨礙債權人請求之事由發
    生，債務人得於強制執行程序終結前，向執行法院對債權人
    提起異議之訴。如以裁判為執行名義時，其為異議原因之事
    實發生在前訴訟言詞辯論終結後者，亦得主張之，強制執行
    法第14條第1項定有明文。查被上訴人持系爭債權憑證為執
    行名義對上訴人聲請系爭強制執行事件，該強制執行程序尚
    未終結，為兩造所不爭執，則上訴人提起本件債務人異議之
    訴，於法自無不合。茲被上訴人持以聲請系爭強制執行事件
    之執行名義即系爭債權憑證所示債權，既經本院確認就超過
    106,926元，及自105年7月1日起至清償日止，按年息百分之
    5計算之利息部分，對上訴人不存在，業如前述，則上訴人
    依強制執行法第14條第1項提起本件債務人異議之訴，請求
    系爭強制執行事件，就超過106,926元，及自105年7月1日起
    至清償日止，按年息百分之5計算之利息部分所為之強制執
    行程序，應予撤銷，亦屬有據。
五、綜上所述，上訴人提起本訴，請求確認被上訴人持有系爭債
    權憑證所載債權超過106,926元，及自105年7月1日起至清償
    日止，按年息百分之5計算之利息部分，對上訴人不存在，
    暨訴請系爭強制執行事件，就超過106,926元，及自105年7
    月1日起至清償日止，按年息百分之5計算之利息部分所為之
    強制執行程序，應予撤銷，為有理由，應予准許；逾此部分
    之請求，為無理由，不應准許。從而原審就上開應准許部分
    ，為上訴人敗訴之判決，尚有未洽，上訴論旨指摘原判決此
    部分不當，求予廢棄改判，為有理由，爰由本院廢棄改判如
    主文第二、三項所示。至於上訴人之請求不應准許部分，原
    審為上訴人敗訴之判決，經核並無不合，上訴意旨指摘原判
    決此部分不當，求予廢棄改判，為無理由，應駁回此部分之
    上訴。
六、本件事證已臻明確，兩造其餘之攻擊或防禦方法及所用之證
    據，經本院斟酌後，認為均不足以影響本判決之結果，爰不
    逐一論列，附此敘明。
七、據上論結，本件上訴為一部有理由、一部無理由，依民事訴
    訟法第450條、第449條第1項、第79條，判決如主文。
中　　華　　民　　國　　110 　年　　5 　　月　　18　　日
　　　　　　　　　   民事第五庭 審判長法  官  許秀芬
                                      法  官  李慧瑜
                                      法  官  吳崇道
正本係照原本作成。　　　　　　　　　　　　　　　　　　
不得上訴。　　　　　　　　　　　　　　　　　　　　　　　　                                   書記官  洪郁淇
 
中　　華　　民　　國　　110 　年　　5 　　月　　18　　日